臺灣高雄地方法院民事判決　　　　　　　99年度訴字第1324號

原　　　告　掌家序　
訴訟代理人　江大寧律師
被　　　告　新光人壽保險股份有限公司

法定代理人　吳東進　
訴訟代理人　陳致葳　
上列當事人間請求返還保險費事件，經本院於民國101 年6 月7
日言詞辯論終結，判決如下：
    主      文
被告應給付原告新臺幣貳佰陸拾貳萬陸仟玖佰伍拾壹元，及自民
國九十九年四月一日起至清償日止，按週年利率百分之五計算之
利息。
原告其餘之訴駁回。
訴訟費用由被告負擔十分之九，餘由原告負擔。
本判決第一項於原告以新臺幣捌拾柒萬伍仟元為被告供擔保後，
得假執行。但被告如以新臺幣貳佰陸拾貳萬陸仟玖佰伍拾壹元為
原告預供擔保後，得免為假執行。
原告其餘假執行之聲請駁回。
    事實及理由
一、原告主張：訴外人即被告之業務員黃雪貞（後改名為黃彥芝
    ）邀原告為要保人，以訴外人即原告之子掌傳揚、掌傳蘭為
    被保險人簽立如附表一所示之保險契約（下稱系爭保險契約
    ）。惟系爭保險契約均為死亡保險契約，被告於簽約前或簽
    訂時，均未告知各該契約之被保險人掌傳揚、掌傳蘭，使其
    等知悉，依保險法第105 條之規定，掌傳揚、掌傳蘭既均未
    以書面同意，系爭保險契約應屬無效契約，因此被告所收受
    保險費，扣除已給付之紅利、年金等，餘額應返還予原告，
    為此，爰依據民法第179 條規定，提起本訴等語。並聲明：
    ㈠被告應給付原告新臺幣（下同）287 萬1,858 元，及自訴
    狀繕本送達之翌日起至清償日止，按週年利率百分之5 計算
    之利息。㈡願供擔保，請准宣告假執行。
二、被告則以：原告偽造被保險人掌傳揚、掌傳蘭等人之簽名，
    所簽立之保險契約為無效，其明知無給付保險費之義務而為
    給付，屬不法原因之給付，自不得請求返還。被告如應返還
    ，惟被告因原告施用詐術致誤認系爭保險為有效，給付業務
    員黃雪貞佣金22萬8,873 元（下稱系爭佣金）之損害，係因
    原告行使偽造私文書之不法侵權行為而來，被告自得依據第
    184 條第1 項侵權行為規定主張抵銷等語，資為抗辯。並聲
    明㈠原告之訴駁回。㈡願供擔保，請免為假執行。
三、本件不爭執之事項：
  ㈠原告及訴外人掌宋秀珠為夫妻，黃雪貞為被告保險業務員，
    ，並擔任掌家序、掌宋秀珠之保險業務員。原告及掌宋秀珠
    於黃雪貞向其招攬保險商品時，其等均明知掌傳蘭、掌傳揚
    並無購買保險意願，仍共同基於行使偽造私文書之犯意聯絡
    ，於附表所示時間，於附表所示之要保書之「要保人」、「
    被保險人」簽章欄內，偽簽「掌傳蘭」、「掌傳揚」等簽名
    ，或盜蓋「掌傳蘭」、「掌傳揚」印文，偽造表示掌傳蘭、
    掌傳揚本人已知悉並同意為系爭保險契約之要保人、被保險
    人之私文書，並持之向被告辦理投保，被告並予以核保。
  ㈡原告、掌宋秀珠及黃雪貞因前揭偽造文書犯行，經臺灣高雄
    地方法院檢察署（下稱高雄地檢署）檢察官偵查終結後，認
    原告、掌宋秀珠及黃雪貞犯後均坦承犯行，深表悔悟，行為
    所生危害非鉅，犯罪情節尚屬輕微等一切情狀，依據依刑事
    訴訟法第253 條之1 第1 項、第253 條之2 第1 項第2 款、
    第4 款等規定，以100 年度偵字第31932 號緩起訴處分書為
    緩起訴處分，並告確定。
  ㈢依據前開緩起訴處分書及偵查卷證資料所示，原告偽造附表
    一編號「1 」所示之「大富貴壽險」之要保書及保險契約內
    容變更申請書，及編號「5 」所示「新世代增額壽險」之要
    保書。另掌宋秀珠則偽造編號「2 」至「4 」所示之「傳家
    寶還本壽險」之要保書及保險契約內容變更申請書、「金寶
    貝還本壽險」之要保書、「新光得意理財變額壽險」之要保
    書、變更申請書。黃雪貞則偽造編號「6 」所示之「新長安
    壽險」要保書。
  ㈣原告就附表一所示系爭保險契約，所繳納之保險費如下：
  ⒈編號「1 」之「大富貴壽險」（保單號碼LBE10315號），保
    險金額為52萬元，保險期間為10年，每期應繳保險費為46萬
    5,972 元。嗣於96年5 月23日變更為減額繳清保險，繳清保
    險金額為27萬9,656 元，已繳納232 萬9,860 元保險費。
  ⒉編號「2 」之「傳家寶還本壽險」（保單號碼2DE06524號）
    ，保險金額為20萬元，每年應繳保費為2 萬5,362 元。嗣於
    93年9 月6 日變更保險契約內容為減額繳清保險1 萬6,143
    元，於93年9 月8 日辦妥變更登記，已繳納5 萬0,470 元。
  ⒊編號「3 」之「金寶貝還本壽險」（保單號碼2QEB3779號）
    ，保險金額為25萬元，每年應繳保費為3 萬3,740 元。嗣於
    94年9 月23日變更為減額繳清保險，繳清保險金額為1 萬7,
    000 元，於94年9 月30日辦妥變更登記，已繳納10萬0,882
    元
  ⒋編號「4 」之「新光得意理財變額壽險」（保單號碼QB00KS
    N6號），保險金額為100 萬元，保險期間自93年8 月9 日起
    至163 年8 月9 日止，已繳納24萬元。
  ⒌編號「5 」之「新世代增額壽險」（保單號碼PRE05230號）
    保險金額為100 萬元，每年應繳保險費為18萬5,200 元，已
    繳納18萬5,200 元。
  ⒍編號「6 」之「新長安壽險」（保單號碼CFE06408號），保
    險金額為10萬元，每年應繳保費為1 萬9,763 元。嗣於91年
    4 月24日變更為繳清保險，並註銷意外傷害醫療及住院醫療
    日額附約，自92年3 月19日起應繳保費為每年2,124 元，已
    繳納1 萬9,763 元，後被告退還1 萬6,141 元予原告，尚有
    3,622 元未給付。
  ㈤系爭保險契約均為死亡保險契約。
  ㈥原告就系爭保險契約分已領取紅利63元、88元、95元，生存
    保險金5 萬0,013 元，及生存年金3,400 元；另已領取被告
    就「新長安壽險」所退回551 元保險費。
  ㈦原告對於被告所提出之被證27（院㈡卷第96頁）之形式真正
    無意見，依該被證所載，被告就附表編號「1 」至「5 」已
    給佣金22萬8,873 元予黃雪貞。
四、本件之爭點：
  ㈠原告依據不當得利，請求被告返還系爭保險契約之保險費餘
    款，是否有據？
  ㈡被告是否遭原告詐欺簽訂系爭保險契約？被告主張應與已給
    付業務員之系爭佣金予以抵銷，是否有理由？
五、本院得心證之理由：
  ㈠按由第三人訂立之死亡保險契約，未經被保險人書面承認，
    並約定保險金額，其契約無效，為保險法第105 條所明文。
    此項規定之立法精神，在於預防要保人以訂立死亡保險契約
    而加害被保險人之道德危險，其亦在維護被保險人之人格完
    整性及不可侵犯性。所謂書面承認，並非僅限須經被保險人
    親自簽名蓋章，應包括被保險人基於承認之意思由他人傳達
    或代理蓋章作成書面之情形在內。查系爭保險契約之給付項
    目包括身故、全殘廢等保險金，有保險條款在卷可稽（見院
    卷第18頁至第20頁、第51頁至第53頁、第84頁至第85頁、第
    13 3頁至第134 頁、第172 頁至第173 頁），為被告所不爭
    執（院卷第230 頁），是系爭保險契約包含死亡保險契約性
    質在內，自有上開保險法第105 條規定之適用，合先敘明。
  ㈡系爭保險契約均非被保險人掌傳揚、掌傳蘭等人所親簽，乃
    為原告、掌宋秀珠或黃雪貞共同基於行使偽造私文書之犯意
    聯絡，於系爭保險契約要保書之「要保人」、「被保險人」
    簽章欄內，偽簽掌傳揚或掌傳蘭等人簽名，或盜蓋其等印文
    ，偽造表示掌傳蘭、掌傳揚本人已知悉並同意為上開人身保
    險契約之要保人、被保險人之私文書，並持之向被告辦理投
    保，原告、掌宋秀珠及黃雪貞於高雄地檢署檢察官偵查中，
    均已自白不諱，嗣經該署檢察官為緩起訴處分書確定等情，
    除為兩造所不爭執外，復經證人即附表所示被保險人掌傳揚
    、掌傳蘭分於本院審理時到庭結證綦詳（院㈠卷第383 頁至
    第386 頁、院㈡卷第35頁至第40頁），亦據本院依職權調取
    高雄地檢署100 年度偵字第31932 號偵查卷審閱明確。是原
    告主張系爭保險契約其上「要保人」、「被保險人」簽名欄
    內關於「掌傳揚」、「掌傳蘭」之簽名、印文，並非其等所
    親簽、蓋印等情，堪認實在。系爭保險契約係屬死亡保險契
    約，既非被保險人掌傳揚、掌傳蘭所親簽，亦未據被告舉證
    證明其等確有書面承認及約定保險金額，或系爭保險契約係
    被基於承認之意思由其本人或他人傳達或代理蓋章而作成，
    故原告主張系爭死亡保險契約，未經被保險人書面承認，應
    屬無效一節，自屬可採。
  ㈢按無法律上之原因而受利益，致他人受損害者，應返還其利
    益，民法第179 條前段定有明文。為給付原因之法律行為無
    效時，其給付即自始欠缺原因，故當事人一方本於一定目的
    而為給付時，其目的在客觀上即為給付行為之原因，給付如
    欠缺其原因時，他方當事人受領給付即無法律上之原因，應
    成立不當得利。再按因不法之原因而為給付者，不得請求返
    還，民法第180 條第4 款固有明定。然所謂不法之原因而為
    給付，乃指給付違反強制規定及有悖公序良俗者而言，非謂
    凡違反強制或禁止規定之行為均屬之。蓋法律禁止或強制規
    定，或因國家政策考量之結果，若概指為不法原因之給付而
    謂已給付者不得請求返還，將有失衡平（最高法院81年度台
    上字第742 號、84年度台上字第1083號判決參照）。原告所
    以給付保險費予被告，乃係基於系爭保險契約所約定而來，
    該給付本身自難謂有違反公共秩序或善良風俗可言，是被告
    謂原告給付保險費係基於不法原因所為，毋庸返還不當得利
    云云，自非可取。繼以，系爭保險契約既屬無效，被告所受
    領原告所交付之保險費即屬無法律上之原因，原告自得請求
    被告返還此不當得利，依前揭不爭執事項㈣所載原告所受領
    之保險費數額，並經扣除被告已給付紅利、年金及所退還之
    保險費等，尚有288 萬5,824 元保險費未獲返還（計算式詳
    如附表二所載），此即為被告所應返還之不當得利數額。
  ㈣按二人互負債務，而其給付種類相同，並均屆清償期者，各
    得以其債務，與他方之債務，互為抵銷，民法第334 條第1
    項定有明文。另按「被上訴人如實施詐欺屬實，上訴人依民
    法第92條第1 項規定，固得撤銷其因被詐欺所為之意思表示
    ，使買賣契約自始歸於消滅，而請求被上訴人返還不當得利
    ，然此項詐欺行為倘同時構成侵權行為，上訴人非不得依侵
    權行為之法律關係行使損害賠償請求權」，亦據最高法院77
    年度台上字第467 號判決要旨揭櫫明確。查系爭保險契約之
    簽訂既因原告等人偽造私文書犯行而來，使被告誤信掌傳揚
    、掌傳蘭有投保之意，予以核保，被告係遭原告等人施用詐
    術簽訂系爭保險契約，亦為原告等人涉犯偽造文書之被害人
    ，原告實施詐術使被告簽訂系爭保險契約，自屬侵權行為甚
    明。再者，被告因誤信系爭保險契約為有效，進給付佣金22
    萬8,873 元予黃雪貞，亦據被告提出其形式真正為原告所不
    爭執之佣金計算表為證，而查保險業務員將其所承攬之新契
    約保件送交保險公司審查同意承保後，保險公司即按件給予
    一定比例之佣金，再保險業務員將其所承攬之新契約保件送
    交保險公司審查同意承保後，保險公司即會按件給予一定比
    例之佣金，每月並依其業績多寡給與業務獎金及固定底薪，
    保險公司所收受第一期保險費，扣除相關之營運成本後，大
    都如數轉為業務員之報酬等情，為大眾所周知之事，被告主
    張誤信系爭保險契約為有效，致給付業務員黃雪貞22萬8,87
    3 元佣金，應為確實，該數額既為被告因原告侵權行為所受
    損害，自得請求原告賠償，是被告就此項債權主張與前開所
    應返還予原告之保險費予以抵銷，自屬有據。
  ㈤從而，原告得請求被告返還保險費數額應為262 萬6,951 元
    【計算式：288 萬5,824 元－22萬8,873 元＝262 萬6,951
    元】。
六、綜上所述，原告本於不當得利法律關係，請求被告返還262
    萬6,951 元，及自訴狀繕本送達之翌日即99年4 月1日 起（
    本件訴狀繕本係於99年3 月31日送達，見院卷第194 頁送達
    證書）至清償日止，按週年利率5%計算之利息，係有理由，
    應予准許，逾此範圍者，為無理由，應予駁回。
七、本件原告勝訴部分，兩造均陳明願供擔保，聲請宣告假執行
    、免為假執行，經核於法均無不合，爰分別酌定相當擔保金
    額准許之。至於原告敗訴部分，其假執行之聲請失所附麗，
    併予駁回。
八、本件事證已臻明確，兩造其餘主張及攻擊或防禦方法並所提
    舉證資料，經本院斟酌後，認均不生影響本院所為上開論斷
    ，自無再予逐一審論之必要，併同敘明。
九、據上論結，本件原告之訴為一部分有理由、一部分無理由，
    依民事訴訟法第79條、第392 條第2 項、第390 條第2 項，
    判決如主文。
中　　華　　民　　國　 101　　年　　7 　　月　　4 　　日
                  民事第五庭  法　官　張維君
以上正本係照原本作成。
如對本判決上訴，須於判決送達後20日內向本院提出上訴狀。如
委任律師提起上訴者，應一併繳納上訴審裁判費。
中　　華　　民　　國　 101　　年　　7 　　月　　4 　　日
                              書記官　謝宗霖
 
附表一：
┌──┬───────┬───────┬───────────┐
│編號│保險契約      │簽約日期      │行為方式              │
│    ├───────┤              │                      │
│    │保險單編號    │              │                      │
├──┼───────┼───────┼───────────┤
│  1 │大富貴壽險    │91年5 月22日  │原告於要保書被保險人簽│
│    │LBE10315      │              │章欄偽造「掌傳揚」之簽│
│    │              │              │名，並盜蓋「掌傳揚」之│
│    │              │              │印文。                │
├──┼───────┼───────┼───────────┤ 
│  2 │千禧傳家寶還本│91年9月2日    │掌宋秀珠於要保書被保險│
│    │壽險          │              │人簽章欄偽造「掌傳蘭」│
│    │2DE06524      │              │之簽名。              │
├──┼───────┼───────┼───────────┤
│  3 │新光千禧金寶貝│91年9月2日    │掌宋秀珠於要保書被保險│
│    │還本壽險      │              │人簽章欄偽造「掌傳蘭」│
│    │2QEB3779      │              │之簽名。              │
│    │              │              │                      │
├──┼───────┼───────┼───────────┤
│  4 │新光得意理財變│93年8月9日    │掌宋秀珠於要保書被保險│
│    │額壽險        │              │簽章欄偽造「掌傳蘭」之│
│    │QB00KSN6      │              │簽名。                │
├──┼───────┼───────┼───────────┤
│  5 │新世代增額終身│93年5月25日   │原告於要保書被保險人簽│
│    │壽險          │              │章欄偽造「掌傳揚」之簽│
│    │PRE05230      │              │名。                  │
├──┼───────┼───────┼───────────┤
│  6 │新長安壽險    │91年3月19日   │黃雪貞於要保書要保人及│
│    │CFE06408      │              │被保險人簽章欄偽造「掌│
│    │              │              │傳蘭」之簽名。        │
└──┴───────┴───────┴───────────┘
 
附表二：　　　　　　　　　　　　　　　　　　　　　　　
一、原告已繳納保險費之數額：292萬6,175元
    編號「1 」232 萬9,860 元＋編號「2 」5 萬0,470 元＋編
    號「3 」10萬0, 882元＋編號「4 」24萬元＋⒌編號「5 」
    所示之18萬5,200 元＋編號「6 」1 萬9,763 元＝292 萬
    6,175 元。
二、被告已退還保險費：編號「6 」1 萬6,141 元。
三、原告就系爭保險契約分已領取紅利63元、88元、95元，生存
    保險金5 萬0,013 元，及生存年金3,400 元；另已領取被告
    就「新長安壽險」所退回551 元保險費。
四、被告尚應返還之保險費數額：288萬5,824元。
    292 萬6,175 元－1 萬6,141 元－63元－88元－95元－5 萬
    0,013元－3,400 元－551 元＝288萬5,824元。